臺灣板橋地方法院民事判決　九十年度簡上字第九號
　　上　訴　人　丁○○
　　訴訟代理人　丙○○
　　訴訟代理人　甲○○
　　　　　　　　乙○○
　　　　　　　　王麗雅
右當事人間請求清償借款事件，上訴人對於中華民國八十九年十一月十日臺灣板橋地
方法院三重簡易庭八十九年重簡字第一三七○號第一審判決提起上訴，本院判決如左
：
    主  文
上訴駁回。
第二審訴訟費用由上訴人負擔。
    事  實
甲、上訴人方面：
  壹、聲明：求為判決：(一)原判決廢棄。(二)駁回被上訴人在第一審簡易之訴。
  貳、陳述：除與原判決記載相同者，茲引用之外，補稱：
    一、上訴人不識字，自幼殘障，謀生不易，並無固定職業，亦無薪資證明、扣繳
        憑單，無法申請信用卡。上訴人係透過一位友人陳啟聰介紹而認識某翁姓男
        子，該翁姓男子告以有辦法可以申請，遂帶同上訴人至訴外人大三鴻國際貨
        櫃股份有限公司（以下簡稱大三鴻貨櫃公司），表示只要在文件上簽名即可
        申請信用卡，致上訴人信以為真，故銀行借據、貸款契約、本票，除簽名確
        係由上訴人所親自簽名外，其餘均非上訴人所書寫，且該詐騙集團偽造上訴
        人之任職訴外人大三鴻貨櫃公司之在職證明、薪資證明、所得稅扣繳憑單，
        上訴人誤以為係申請信用卡，且上訴人並未取得任何被上訴人所借之款項。
        被上訴人與訴外人大三鴻貨櫃公司有勾串犯罪之嫌，上訴人業已向法務部調
        查局報案，並製作調查筆錄。
    二、被上訴人為銀行，貸款業務為銀行主要業務，理應在銀行內部辦理，何須派
        員遠赴位於汐止市之大三鴻貨櫃公司辦理本件貸款？又上訴人家住三重市，
        原本在被上訴人之三重分行已有開立帳戶，上訴人倘欲貸款，理應係向被上
        訴人之三重分行辦理貸款即可，何須捨近求遠跑至中興銀行新莊分行借款？
        上訴人在被上訴人之三重分行原有存款印章，為何再開立中興商業銀行新莊
        分行帳戶不用原有印章，反而另刻其他印章，且實際上系爭借據內上訴人名
        義之印章亦係詐騙集團所偽刻的。被上訴人所提出之保險證，其保險費一萬
        七千五百元係詐騙集團所繳付的，並非上訴人所繳，保險證上所記載之上訴
        人公司聯絡電話號碼「00000000號」、住處電話號碼「00000
        000號」，均非上訴人之聯絡電話，所有文件均係詐騙集團寫好之後，叫
        上訴人照抄的。如上訴人有借款，被上訴人亦應提出上訴人之取款憑條。
    三、被上訴人所提文件是上訴人所簽名，但印章非上訴人所蓋用，印章係翁姓男
        子未經上訴人同意而刻的。
  參、證據：除援用第一審所提證據外，補提法務部調查局台北縣站經濟犯罪防制組
      通知影本一件為證，並聲請向法務部調查局函查上訴人製作調查筆錄之信用卡
      詐欺案件刑事案件移送書資料。
乙、被上訴人方面：
  壹、聲明：求為判決：駁回上訴。
  貳、陳述：除與原判決記載相同者，茲引用之外，補稱：
    一、借款當時確實係上訴人本人於借據上簽名，亦有對保，上訴人借款時，被上
        訴人並不知道上訴人所提供之證明文件資料係假的，上訴人確實已經撥款給
        上訴人，且上訴人亦有繳納三期的利息。
    二、因大三鴻貨櫃公司的職員欲借款，被上訴人基於服務客戶之立場，派遣辦理
        借款及對保的承辦人員去大三鴻貨櫃公司現場辦理，其中亦有辦理上訴人的
        借款及對保手續。
    三、上訴人於原審已提出上訴人所出具之貸款申請書、借據及開戶資料（印鑑卡
        、存戶帳戶申請書）等證據，其上簽章之真正，上訴人皆不否認，足見上訴
        人於簽具上開文件之時，確有借款之意。
    四、被上訴人於原審提出業已將借款交付予上訴人之憑證，上訴人並出具取款憑
        條於被上訴人核撥款項後領取之，依最高法院七十五年度台上字第一五八八
        號民事判決意旨，如借貸雙方合意將借款由貸與人逕撥入借用人之銀行帳戶
        內者，亦發生交付借款之效力。被上訴人於上訴人簽具相關借貸所需文件後
        ，即於八十八年十月二十九日將系爭借款依約核撥入其於被上訴人所轄新莊
        分行所堪開立之第000000000號帳戶（以下簡稱系爭帳戶）內，足
        認系爭借貸確已合法生效。
    五、至於上訴人所稱其在職證明等資料係偽造乙節，無論是否屬實，與兩造間之
        借貸契約成立生效無涉。蓋雙方既確有借貸合意，被上訴人業已依約交付借
        款，縱上訴人所出具供被上訴人審核其資力之文件係他人所偽造，充其量僅
        為被上訴人是否依法對該人提出刑事告訴之問題，上訴人又未能舉證證明本
        按借貸契約有無效或得撤銷之情事，系爭借款及開戶約據亦確為上訴人所簽
        具，上訴人自應於系爭借款債務屆期時負返還之責。
    六、至於上訴人所稱係因訴外人翁姓男子對其授意而向原告借款，系爭帳戶亦供
        該名男子使用，上訴人並未取得任何款項云云，然：
    （一）系爭借貸契約及約定交付借款所須帳戶開戶申請文件，皆係上訴人於借款
          當時所提供、簽具，而借款當時被上訴人從未見聞有此一男子在場。其次
          ，上訴人於簽具借款約據當時亦未曾對被上訴人表明其係申請信用卡，反
          倒具名簽妥系爭借據及約定書，並同意自費申請系爭借款投保信用保險。
          又上訴人自承有小學畢業之學歷，至少對其所簽具之「借據」二字之意義
          應有所了解，如其無欲借款，自無須簽約，或當場表明反對。
    （二）被上訴人已依約交付借款，兩造間借貸契約既已合法生效，上訴人自應負
          其契約上責任，縱或上訴人確將系爭帳戶供他人使用，亦非被上訴人所得
          置喙，無礙於被上訴人對其借款返還請求權。
  參、證據：除援用第一審所提證據外，補提借款申請書影本一件、借據影本一件、
      上訴人銀行帳戶開戶申請書及印鑑卡證明影本各一件、保險證影本一紙為證，
      並聲請訊問證人蔡勝德。
    理　由
一、本件被上訴人起訴主張：上訴人於八十八年十月二十九日向被上訴人借款五十萬
    元，約定自八十六年十一月份起至九十三年十月二十九日止，按月於每月二十九
    日分歧清償，利息則按年息百分之十三計付，遲延履行給付本金或利息時，除仍
    按上開利率計息外，逾期在六個月以內償還者，按照上開利率百分之十加付違約
    金，逾期超過六個月者，其超過六個月部份，加倍計付，並約定如有停止付款或
    拒絕承兌或付款者，或任何一宗債務不依約清償本金或付息者．．．等情形，債
    務視為全部到期。此筆借款已於核貸准許時如數匯入上訴人在被上訴人銀行開立
    之活期存款帳戶內，詎料借款人自八十九年一月二十八日起即未依約清償，依約
    各期分期款應視同全部到期，故總計上訴人尚欠本金四十八萬一千九百二十五元
    及利息、違約金等迄未清償，屢經被上訴人催討，均未置理。爰本於金錢消費借
    貸契約法律關係提起本訴。
    上訴人則辯以：上訴人係經友人介紹欲向被上訴人銀行申辦信用卡，並非向被上
    訴人借款之意思，因前開翁姓男子主動表示協助辦理，因上訴人不識字，遂信賴
    該名翁姓男子指示提出身分證及印章，上訴人雖有於文件上簽名及蓋章，但上訴
    人並不明瞭文件內容，上訴人從未在訴外人大三鴻貨櫃公司任職，被上訴人所提
    出之在職證明、薪資證明、所得稅扣繳憑單，均係偽造等情，資為抗辯。
二、本件被上訴人主張上訴人於前揭時間，向被上訴人借款五十萬元，由上訴人親自
    簽立借據及蓋用印章之事實，為上訴人所自認，且有借據影本一份在卷可稽，自
    堪信為真實。
三、上訴人雖執前開情詞抗辯，惟查：
（一）按民事訴訟之當事人就其所主張有利於己之事實，依民事訴訟法第二百七十七
      條之規定，均須各負舉證之責，若一方就其應為舉證事項已有相當之證明，他
      造欲否認其主張者，即不得不更舉反證，最高法院著有十九年上字第二三四五
      號判例。次按民法第四百七十五條固規定消費借貸因金錢或其他代替物之交付
      而生效力，然所謂交付，並不限於親手授受，若借用人與貸與人間另有合意，
      由貸款人將借款存入借款人之活期存款戶，並已存入時，即發生交付效力，最
      高法院著有七十五年度台上字第一五八八號裁判要旨可資參照。本件依據上訴
      人不爭執真正之系爭借據第一條記載：「本借款由貴行（即被上訴人，下同）
      撥入借用人（即上訴人）與貴行往來帳戶，或撥付借用人指定用途，即作為收
      到借款。」，兩造已明白約定借款交付方式係由被上訴人直接撥入上訴人在被
      上訴人處所開立之往來帳戶，或撥付上訴人指定用途之方式為之，被上訴人並
      於原審提出確已於八十八年十月二十九日將借款五十萬元撥入上訴人於被上訴
      人所開立帳戶內之轉帳支出傳票影本二張為證（附於原審卷第十六、第十七頁
      ），是上訴人主張其已將借款交付上訴人乙節，堪予採信。上訴人抗辯其未收
      到借款云云，尚非可取。
（二）次按當事人主張其意思表示有錯誤者，應就意思表示有錯誤之事實，負舉證之
      責任。本件被上訴人提出上訴人之銀行帳戶開戶申請文件、印鑑卡、借據等資
      料，上訴人對於該等文件資料上其簽名及印文之真正均不爭執，並於原審言詞
      辯論時陳稱：「系爭借據上的簽名是我簽的，印章也是我蓋的，是翁姓男子授
      意我的。」（見原審卷第十三頁），上訴人復於本院自陳其學歷為小學畢業（
      見本院九十年二月十三日準備程序筆錄），衡情對於其所簽立「借據」二字之
      意義應有所了解；更何況上訴人於原審言詞辯論時陳稱：「是翁姓男子叫我借
      來給他的。」（見原審卷第十三頁），核與證人即被上訴人受僱人蔡勝德到庭
      證述：「印章是上訴人提供，名字也是他（按指上訴人，下同））自己簽的，
      我也有跟他講這是辦什麼，而且有有把借據後面的約定事項講給他聽，他同意
      後才請他簽名，他也沒有說要辦信用卡，而且辦信用卡也不是簽這些東西。」
      等情相符（參本院九十年三月二十日準備程序筆錄），足認上訴人簽立系爭借
      據當時確為借款之意思，並無何意思表示錯誤之情形，故其辯稱欲申辦信用卡
      而前往被上訴人銀行，有一翁姓男子主動表示協助辦理，伊因未受教育不識字
      ，遂信賴該名翁姓男子指示提出身分證及印章，伊並不明瞭文件內容，並無借
      款之意思云云，無法舉證以實其說，尚非足採。被上訴人既已依約交付借款撥
      入上訴人帳戶內，縱或上訴人確將其帳戶供他人使用，惟此乃上訴人與其所提
      供帳戶使用之該人間之債權債務問題，尚難執此事由對抗被上訴人。
（三）被上訴人於本件所提出之上訴人在訴外人大三鴻貨櫃公司任職之在職證明、薪
      資證明、所得稅扣繳憑單等資料，上訴人雖否認曾經任職於訴外人大三鴻貨櫃
      公司，並表示上開文件內容並不實在云云，惟上訴人並不否認前開證件形式上
      真正，況如前所述，兩造間既確有借貸合意，被上訴人復確已依約交付借款，
      縱上訴人所出具供被上訴人審核其資力之文件係他人所偽造，充其量僅為被上
      訴人是否依法對該人提出刑事告訴之問題，對於本件借貸契約之效力則不生影
      響。
四、綜上所述，本件被上訴人主張基於金錢消費借貸之法律關係，請求上訴人給付四
    十八萬一千九百二十五元，及自八十九年一月二十九日起至清償日止，按年息百
    分之十三計算之利息，並自八十九年三月一日起至清償日止，逾期在六個月以內
    者，依上開利率百分之十，逾期超過六個月者，依上開利率百分之二十計算之違
    約金，洵屬正當，應予准許，上訴人所辯均無可取。原審判命上訴人如數給付，
    於法並無不合。上訴意旨指摘原判決不當，求予廢棄改判，為無理由，應予駁回
    其上訴。
五、本件事證已臻明確，兩造其餘攻擊防禦方法，經審酌後認與判決結果不生影響，
    爰不一一贅論，併此敘明。
六、據上論結，本件上訴為無理由，依民事訴訟法第四百三十六條之一第三項、第四
    百四十九條第一項、第七十八條，判決如主文。
中　　　華　　　民　　　國　　九十一　　年　　　七　　　月　　　五　　　日
                              臺灣板橋地方法院民事第四庭
~B審判長法　官　陳財旺
~B　　　法　官　趙義德
~B　　　法　官　陳翠琪
右正本證明與原本無異
不得上訴
中　　　華　　　民　　　國　　九十一　　年　　　七　　　月　　　五　　　日
~B　　　法院書記官　陳蒼仁
